【裁判字號】    98,台上,6662
【裁判日期】    981112
【裁判案由】    貪污
【裁判全文】
最高法院刑事判決            九十八年度台上字第六六六二號
上  訴  人  甲○○
選任辯護人  陳永昌律師
上列上訴人因貪污案件，不服台灣高等法院台南分院中華民國九
十八年六月九日第二審更審判決（九十七年度重上更(五)字第三八
０號，起訴案號：台灣台南地方法院檢察署八十七年度偵字第一
二九五０、一二九七八、一二九九六號、八十八年度偵字第一九
六、四四三四號），提起上訴，本院判決如下：
    主  文
上訴駁回。
    理  由
按刑事訴訟法第三百七十七條規定，上訴於第三審法院，非以判
決違背法令為理由，不得為之。是提起第三審上訴，應以原判決
違背法令為理由，係屬法定要件。如果上訴理由書狀並未依據卷
內訴訟資料，具體指摘原判決不適用何種法則或如何適用不當，
或所指摘原判決違法情事，顯與法律規定得為第三審上訴理由之
違法情形，不相適合時，均應認其上訴為違背法律上之程式，予
以駁回。本件上訴人甲○○上訴意旨略以：(一)上訴人於民國八十
七年十一月二十日在法務部調查局台南縣調查站（下稱台南縣調
查站）及同年十一月二十七日偵查中製作之筆錄之錄音，經原審
勘驗結果，均無法辨識其說話內容或無聲音；原審亦認該二次訊
問未依法全程錄音，該二份筆錄應不具證據能力。上訴人於到案
時起即斷然否認涉案，同案被告林三蔭僅提及林碧華及胡榮顯二
人，並未語及上訴人參與犯罪，甚至調查人員之偵查方向亦指向
林碧華及胡榮顯而非上訴人；迨林碧華、胡榮顯均潛逃後，輿情
難以交代，至此案情急轉直下，林三蔭始改稱上訴人涉案；而上
開調查筆錄及偵查筆錄既記載上訴人坦承犯罪，關係案情重大轉
折之重要筆錄，理應全程錄音，避免上訴人事後爭執筆錄之真實
性，何況上訴人涉犯者乃最輕本刑十年以上之重罪，訊問時復無
辯護人在場，乃調查站及檢察官均未依法全程錄音，十捲錄音帶
或無法聽取內容或毫無聲音，若非人為因素，孰能置信，足見調
查人員為取得口供不惜違背程序之主觀意圖。似此情形，侵害上
訴人權益及防禦權至鉅，衡以比例原則及均衡法則精神，上開二
筆錄應不具證據能力。詎原審未審酌刑事訴訟法第一百五十八條
之四所揭示人權保障及公共利益之均衡維護精神，自行推測係出
諸機器故障所致，並徒憑筆錄業經上訴人簽名無訛，即逕行認定
上訴人之陳述係基於自由意志，上開筆錄仍具有證據能力，其採
證顯然違背法令。(二)上訴人於原審已否認八十七年十一月二十日
調查筆錄之證據能力，除辯稱調查人員未依規定錄音及筆錄內容
與上訴人供述不符外，並多次具狀辯謂：當時調查員以羈押或交
保等威脅利誘上訴人承擔本案，並指導上訴人以不知情所轉交者
為回扣等語為辯，因上訴人經以證人身分被傳訊後突遭羈押，心
急不知所措，又恐胞兄胡榮顯亦受波及，且上訴人從未涉訟，欠
缺法律常識，乃與調查員配合，任由調查員製作筆錄後，未看即
予以簽名，並相信調查員所稱如此即不會構成貪污罪，其餘部分
因為上訴人自白，也能獲得減刑，最後不會被關，因此交保後都
未翻供，並拜託王傳宗、許福仁、林三蔭等人配合上訴人之供述
，辯護律師在不知實情下，也以此辯護，故歷次審理均延續調查
站之不實供述而答辯，因此，調查筆錄係以不正方法取得，無證
據能力云云。原審對此未先於其他事實而為調查，亦未說明不予
調查之理由，速以上開筆錄作為論罪之主要基礎，自有調查未盡
及判決理由不備之違誤。(三)證人張郁雯於八十七年十一月四日在
台南縣調查站所為證詞，係屬被告以外之人在審判外之言詞陳述
，不得作為證據，上訴人於原審已否認張郁雯上開供詞之證據能
力，詎原審仍採為論處上訴人罪刑之依據，顯然違法。(四)上訴人
行為後，刑法第三十一條已經修正，原審先載：比較新舊法結果
，以新法有利於上訴人，似認為應適用裁判時法，後又謂：比較
新舊法結果，應適用行為時法，揆其判決所載理由，有前後矛盾
之違法。(五)原判決以林三蔭於台南縣調查站及偵查時之供述，認
定上訴人共同將底價洩漏予李清孝、林水旺並收取回扣。惟上訴
人始終堅稱不認識林水旺及李清孝等二人，又無任何證據可證明
上訴人曾將工程底價洩漏予渠二人，或向渠二人收取回扣，渠二
人亦為相同之供述，故縱使同案被告林三蔭自白其曾向渠二人收
取回扣，並將錢轉交林碧華等情屬實，然並無隻字語及上訴人與
林三蔭、林碧華有何犯意聯絡及行為分擔，原判決並未詳敘認定
上訴人有犯意聯絡之所憑證據及理由，僅憑林三蔭無關於上訴人
之自白，逕認此部分上訴人亦屬共犯，自有判決理由不備之違法
。(六)上訴人於原審已具狀指出：上訴人對於洩漏底價之前後供述
不一致，且違反常理，其自白與事實不符；上訴人自白之洩密對
象許福仁、范光澤等二人關於洩露底價之供述與上訴人自白之內
容顯不相符合；關於經辦公用工程收取回扣部分之自白，亦與事
實不符；許福仁雖供述上訴人有出面為林碧華收取工程回扣，然
其所供前後矛盾，且與上訴人所述有極大出入，亦非實情；上訴
人並臚列出筆錄之具體內容及頁數以供比對，並援引各項有利證
據詳予論述，詎原審僅擷取不利於上訴人或相關證人其中一、二
次之供詞加以拼湊，就洩漏國防以外機密部分，即逕行認定上訴
人及證人許福仁之供述相互一致，並無矛盾之處；就經辦公用工
程收取回扣罪部分，認定上訴人及林三蔭、許福仁之供述並無矛
盾之處，對於上訴人各項答辯及有利證據恝置不理，亦未說明不
採納之理由，有判決理由不備之違法云云。
惟查原判決依憑上訴人於台南縣調查站詢問、檢察官偵查中之自
白，證人許福仁、林三蔭、許作舟、王傳宗、蘇慧娥、湯雅惠、
張郁雯之證言，萬客隆營造股份有限公司轉帳傳票二件、收款簽
收回單、會計憑證、帳冊及佣金支出，在許福仁之處所扣得之工
程明細三冊、營運資料六冊、雜記簿二本、支票簿三本、合約書
二冊、支票頭十一本、存摺十四本、印章三大包，及萬客隆營造
股份有限公司之會計憑證六冊、工程合約書十三本、帳冊二冊、
財務報表一冊、發票簿及存摺二本，在蘇俊銘處扣得工程合約十
冊、投標資料四冊、押標金匯款收據一冊、比價通知單一冊、工
程結算書一冊、工程預算表一冊、土木包工業登記證影本一冊、
銀行交易明細一冊、旅客入出境記錄查詢單一紙、入出境查詢結
果一件等證據，資以認定上訴人有原判決事實欄所記載之犯罪事
實，因而撤銷第一審關於上訴人部分之科刑判決，改判依修正前
刑法連續犯、牽連犯之例，從一重論處上訴人非公務員與公務員
（原判決載為非依據法令從事公務之人員與依據法令從事公務之
人員）共同連續經辦公用工程，收取回扣罪刑（處有期徒刑八年
，併為相關從刑之諭知），已詳述其依憑之證據及認定之理由。
對於上訴人矢口否認有收取工程回扣及洩漏國防以外機密之犯行
，辯稱：有關招標工程切割部分，伊不清楚；又伊只有拿二次紙
條給許福仁，上面有寫數字，但什麼意思伊不知道，而廠商並沒
有告訴其包裹裡面是什麼東西，所以伊不知道裡面是錢，且整個
工程四年來有幾百件，其他人是否有洩漏底價伊不知道，至伊母
親收多少回扣，伊亦不知情云云。經綜合調查證據之結果，認不
可採，已在判決內詳予指駁，並說明其理由。就公訴人所指林碧
華於八十三年三月一日起至八十七年二月二十八日止，擔任台南
縣善化鎮鎮長，林三蔭自八十三年四月一日起，擔任善化鎮公所
總務，均係依據法令從事公務之人，而與上訴人三人共同基於圖
私人不法利益之概括犯意聯絡，由林碧華將善化鎮公所發包工程
，刻意分割為總工程款新台幣（下同）五百萬元以下，以規避公
開招標程序，再連續以指定王傳宗、蘇豪凱、范光澤、林水旺、
李清孝等人，同時出具二家或三家廠商牌照，作不實比價或議價
程序，辦理工程發包，直接圖私人不法利益，使王傳宗等人，如
期取得原判決附表所示工程，因認上訴人另共同涉犯修正前貪污
治罪條例第六條第一項第四款對於主管之事務，直接圖私人不法
利益罪嫌；另上訴人與林三蔭及林碧華，尚有洩漏如起訴書所附
「鄧銘堯圍標承攬善化鎮公所工程明細表」、「楊進祥圍標承攬
善化鎮公所工程明細表」所載之工程底價予鄧銘堯、楊進祥，使
其二人借牌圍標，而得以承攬各該工程，直接圖私人不法之利益
，惟未向其二人收取回扣等情，因認上訴人此部分亦涉犯共同洩
漏國防以外之秘密及直接圖利罪嫌云云，經審理結果認為犯罪不
能證明。惟公訴人既認此二部分與前開論罪科刑部分各為刑法修
正前連續犯、牽連犯之裁判上一罪關係，爰均不另為無罪之諭知
，亦在判決內加以說明。原判決所為論述，核與卷證資料相符，
從形式上觀察，並無違背法令之情形。按認事採證、證據之取捨
及證據證明力之判斷，俱屬事實審法院之職權，苟無違背證據法
則，自不能指為違法。且（一）、刑事訴訟法第一百條之一第一
項固規定訊問被告，原則上應全程連續錄音；必要時，並應全程
連續錄影；同條第二項亦規定「筆錄內所載之被告陳述與錄音或
錄影之內容不符者，除有前項但書情形外，其不符之部分，不得
作為證據」。同法第一百條之二亦準用同法第一百條之一規定。
考其立法目的，在於建立訊問筆錄之公信力，並擔保訊問程序之
合法正當；亦即在於擔保犯罪嫌疑人對於訊問之陳述，係出於自
由意思及筆錄所載內容與陳述相符。故司法警察官或司法警察詢
問犯罪嫌疑人如違背上開規定，其所取得之供述筆錄，究竟有無
證據能力，原應審酌司法警察官或司法警察違背該法定程序之主
觀意圖、客觀情節、侵害犯罪嫌疑人權益之輕重、對犯罪嫌疑人
在訴訟上防禦不利益之程度，以及該犯罪所生之危害，暨禁止使
用該證據對於抑制違法蒐證之效果，及司法警察官或司法警察如
依法定程序有無發現該證據之必然性等情形，本於人權保障與社
會安全之均衡維護精神，依比例原則，具體認定之，而非即認為
無證據能力。本件上訴人於八十七年十一月二十日台南縣調查站
警詢筆錄及同年月二十七日偵查筆錄，經原審勘驗結果，或聲音
低沉緩慢，或僅能隱約聽見片段聲音，無法辨識其說話內容，或
無聲音，但原判決已說明上訴人於台南縣調查站之筆錄業經朗讀
認無訛簽名及按捺指印，又上訴人於同年月二十七日檢察官訊問
時，業已委任黃正彥律師、楊申田律師到場，亦稱於調查筆錄中
所述實在等語。原判決已說明其供述出於任意性之理由。再參以
上訴人於原審上訴審及更一審審理時仍坦承其於台南縣調查站及
偵查時之自白或表示對筆錄沒意見（見上訴卷(二)第二一二頁，更
一卷(二)第十九頁），足認其警詢及偵查筆錄所載內容與其陳述大
致相符，原判決認其有證據能力，要無不合。原審既已說明本於
人權保障與社會安全之均衡維護精神，依比例原則具體認定八十
七年十一月二十日調查員詢問上訴人及八十七年十一月二十七日
檢察官訊問上訴人過程，雖未全程錄音，然上訴人於八十七年十
一月二十日調查筆錄及於八十七年十一月二十七日偵查筆錄仍有
證據能力等語。於法尚無不合。上訴意旨以原判決未斟酌人權保
障及社會安全之維護予以認定，有判決理由不備之違法云云，容
有誤會。（二）、證明同一事實之證據，如有二種以上，而其中
縱有違證據法則，然如除去該部分，綜合其他證據，仍應為同一
事實之認定者，則原審此項違誤，並不影響於判決，即不得指有
調查職責未盡及判決理由不備、矛盾之違法。上訴人於原審之辯
護人於九十八年四月二十八日具狀抗辯張郁雯於台南縣調查站之
陳述，係被告以外之人於審判外之陳述，並無證據能力，於審理
時亦引用該狀為相同之陳述（見原審卷第二四六頁背面、三二二
頁）。乃原審說明被告及其辯護人就張郁雯於台南縣調查站之陳
述，未於言詞辯論終結前聲明異議，經審酌該陳述作成時之情況
，認為適當，依刑事訴訟法第一百五十九條之五規定，有證據能
力等語（見原判決理由壹之三），固非適法。惟原判決認定上訴
人有上開犯行，並非專以張郁雯於台南縣調查站之陳述為主要證
據，是縱認張郁雯該項陳述無證據能力，然本件除去此部分證據
，綜合案內其他所有之證據，仍足資證明上訴人有上述犯行，亦
即並不影響於原判決之主旨，按之刑事訴訟法第三百八十條規定
，仍不得執為上訴第三審之合法理由。（三）、行為後法律有變
更者，依刑法第二條第一項之規定為新舊法之比較時，應就罪刑
有關之一切情形，比較其全部結果，而為整體之適用新法或舊法
，不能割裂而分別適用有利益之條文。原判決理由論述：經綜合
比較新舊法結果，本件應以修正前刑法第十條第二項、第二十八
條、第五十五條後段、第五十六條、第三十三條第五款、第六十
五條第二項、第六十七條、第六十八條及修正前貪污治罪條例第
二條之規定有利於上訴人，依九十五年七月一日新施行之刑法第
二條第一項前段之規定，自應適用行為時法即九十五年七月一日
施行前之刑法第十條第二項、第二十八條、第五十五條後段、第
五十六條、第三十一條第一項、第三十三條第五款、第六十五條
第二項、第六十七條、第六十八條及修正前貪污治罪條例第二條
之規定等語。既係經綜合全部之結果而為比較後，為整體適用行
為時法，並未割裂而分別適用有利益之條文，於法尚無違誤。雖
就刑法第三十一條第一項之適用，理由之敘述稍嫌簡漏，而有微
疵，但此於判決顯無影響，依刑事訴訟法第三百八十條規定，尚
不得據為第三審上訴之理由。（四）、供述證據前後，雖稍有參
差或互相矛盾，事實審法院非不可本於經驗法則，斟酌其他證據
作合理之比較定其取捨，從而供述證據之一部認為真實者予以採
取，亦非證據法則所不許。本件原判決依憑上訴人於台南縣調查
站、偵查及原審上訴審之供述，證人許福仁於偵查及原審上訴審
之證言，林三蔭於偵查時供稱由其通知李清孝、林水旺承包水電
工程，並洩漏底價於李清孝、林水旺等情，顯見李清孝、林水旺
亦按林碧華與其他包商之共識，交付工程底價一成回扣，否則林
碧華焉有願指定李清孝、林水旺承作相關善化鎮公所工程之理？
林三蔭就如何洩漏底價給李清孝、林水旺，而李清孝、林水旺如
何交付回扣於林碧華等情已供述甚詳，而上訴人於原審上訴審就
所詢是否在取得工程底價前，已約定好分別向許福仁、王傳宗、
范光澤、許作舟、李清孝、林水旺、蘇俊銘、蔡明哲等包商，收
取工程款百分之十之金額乙節，亦自承不諱（見原審上訴卷(一)第
一九七頁）等語在卷，原判決因認如原判決附表所示之廠商確有
交付回扣於林碧華情事，已詳述其認定之憑據及理由。就證人許
福仁於偵查及原審更四審有關送回扣給上訴人之陳述，原判決亦
說明：許福仁於更四審到庭經仔細詰問後，稱自八十六年七月一
日以後，上訴人就未再向其收取回扣，而在此之前則以工程款有
超過一百萬元部分，始有收取回扣等語，此係就細節部分加以詰
問，經許福仁仔細回想後所回答，認以原判決附表一所送之回扣
金額為正確。上訴人既有於善化鎮公所辦理工程招標前將記有工
程底價小紙條，交付於包商王傳宗等人，復又收取廠商王傳宗等
人所交付之回扣等構成要件之行為，其與林三蔭、林碧華間，具
有共同正犯之關係，應堪認定。原判決已說明其就案內所有證據
，本於調查所得心證，分別定其取捨，其採證認事並不違背證據
法則，亦無判決不備理由之情形。上訴意旨徒就原判決已說明之
事項，及原審採證認事之職權行使，任憑己見漫為事實上之爭執
。其所指摘原判決違法情形，核與法律規定得為第三審上訴理由
之違法情形，不相適合。其餘上訴意旨，核係對原審取捨證據與
自由判斷證據證明力之職權行使，或就與犯罪構成事實無關之枝
節問題，或就不影響於判決本旨事項再為事實上之爭辯，徒以自
己之說詞，泛指其為違法，並為單純事實上之爭執，皆非適法之
第三審上訴理由，其上訴違背法律上之程式，應予駁回。又原判
決認上訴人牽連所犯刑法第一百三十二條第一項之公務員洩漏國
防以外秘密罪部分，屬不得上訴第三審之案件，上訴人對此一併
提起上訴，自非法之所許，應併予駁回。
據上論結，應依刑事訴訟法第三百九十五條前段，判決如主文。
中    華    民    國  九十八  年   十一   月   十二   日
                      最高法院刑事第二庭
                          審判長法官  莊  登  照
                                法官  陳  世  淙
                                法官  徐  昌  錦
                                法官  許  錦  印
                                法官  蘇  振  堂
      本件正本證明與原本無異
                                      書  記  官
中    華    民    國  九十八  年   十一   月   十七   日
                                                Ａ


司法院資訊處製作；財團法人民間司法改革基金會備份。
